【裁判字號】    90,上易,270
【裁判日期】    900426
【裁判案由】    詐欺
【裁判全文】
臺灣高等法院高雄分院刑事判決                      九十年度上易字第二七號
    上  訴  人
    即  自訴人  億鑫工程有限公司  設彰化縣彰化市石牌里六十之五號
    代  表  人  丙○○
    自訴代理人  乙○○
    被      告  丁○○
    被      告  甲○○
    右二人共同
    選任辯護人  鄭曉東  律師
                魏緒孟  律師
右上訴人因被告詐欺案件，不服臺灣高雄地方法院八十九年度自字第二八八號中華民
國八十九年十二月七日第一審判決，提起上訴，本院判決如左：
      主  文
上訴駁回。
    理  由
一、自訴意旨略以：被告丁○○為中工機械股份有限公司（以下稱中工公司）中區工
    程處主任，被告甲○○為中工公司經理，民國（下同）八十七年一月十九日自訴
    人參與中工公司所承攬之「中二高後續計劃南投路段Ｃ三三七標Ａ、Ｂ兩標土方
    工程」之競價，被告等人乃趁機向自訴人偽稱如欲承攬本件工程，須代中工公司
    支付上包得標廠商得盛工程公司公關費新台幣（下同）一百五十萬元，否則不得
    承作該二土木工程。因此，自訴人乃在取得該二工程之承作權後，開立林世明彰
    化秀水農會之支票、票號0000000號、發票日為八十七年三月二十七日、
    面額一百五十萬元之支票一紙交付被告丁○○，並由丁○○轉交被告甲○○，而
    系爭支票並已於日前兌現。不料，前述工程因中工公司遲未配合辦理便道之舖設
    ，亦未通知自訴人前往該公司訂約，自訴人乃於八十七年三月二十八日與中工公
    司代理人丁○○解除本件合約，中工公司並同意退還自訴人先前所交付之公關費
    用一百五十萬元及已承作工程報酬之六成。不料八十七年六月間，自訴人持上述
    合約解約協議書向中工公司請求付款，中工公司卻以本件工程未簽約為由，拒絕
    承認前述合約解約協議書所約定之事項。自訴人乃於八十七年六月十五日向中工
    公司提出履行解約協議之請求，惟中工公司人員開庭時卻證稱該公司並無公關費
    用之項目，且未收到丁○○與甲○○二人所交付之一百五十萬元，因此無法返還
    前述一百五十萬元。至此，自訴人始知被告丁○○、甲○○二人乃是利用其執行
    職務之時向自訴人詐騙系爭一百五十萬元之公關費，因認被告二人均涉犯刑法第
    三百三十九條第一項之詐欺取財罪嫌。
二、按犯罪事實應依證據認定之，無證據不得推定其犯罪事實，又不能證明被告犯罪
    者，應諭知無罪之判決，刑事訴訟法第一百五十四條、第三百零一條第一項分別
    定有明文。次按刑法上詐欺罪之成立，須行為人意圖為自己或第三人不法所有，
    以詐術使人將本人或第三人之物交付為要件，所謂以詐術使人交付，必須被詐欺
    人因其詐術而陷於錯誤，若其使用方法，不能認為詐術，亦不致使人陷於錯誤，
    即不構成該罪。最高法院四十六年台上字第二六○號著有判例參照。是必行為人
    主觀上有不法所有之意圖，客觀上有施用詐術使人陷於錯誤之行為，始足當之。
三、訊據被告甲○○、丁○○對上揭被訴事實，堅決否認，被告甲○○辯稱：伊並未
    向自訴人詐騙一百五十萬元，之前有一認識丙○○叫林勝德的人，在中工公司與
    自訴人公司之民事訴訟間曾到庭作證稱一百五十萬元，是給中工公司的上包得盛
    公司的等語。被告丁○○則辯稱：八十七年一月十九日開標時，伊並不在場，一
    百五十萬元是林勝德要給楊光輝的公關費，後來林勝德開的支票跳票，林勝德在
    南投工地拜託伊以現金週轉，伊就於同年三月十二日向花旗銀行貸款借給林勝德
    ，林勝德再開支票給伊，後來支票是丙○○兌現的，伊並未向億鑫公司詐騙錢等
    語。
四、經查：
    (一)「中二高後續計劃南投路段Ｃ三三七標Ａ、Ｂ兩標土方工程」（以下簡稱Ｃ
        三三七標土方工程）係中工公司向得盛工程公司承攬之工程，中工公司向得
        盛工程公司承包該項工程前，得盛工程公司經理楊光輝即介紹林勝德予中工
        公司中區分處經理甲○○，擬於中工公司標得該項工程後，由林勝德承包，
        因而被告甲○○與林勝德於八十六年七月十日訂立標前協議，約定該工程土
        方及運費單價，並約定Ａ、Ｂ兩標挖運單價含每立方公尺一．五元之公關費
        ，作為支付得盛工程公司經理楊光輝，嗣於八十六年八月間中工公司向得盛
        工程公司標得該項工程，因林勝德無承包資格，仍邀自訴人合作，該項工程
        土方開挖部分由林勝德負責，運送部分由自訴人負責，並以自訴人名義承包
        該項工程，後因林勝德退出，自訴人亦認此工程不敷成本，欲與中工機械解
        約，乃於八十七年三月二十八日由自訴人代表人丙○○、證人林勝德及被告
        丁○○三人簽訂解約協議書，該解約協議書中第四點明文記載自訴人所付之
        公關費中工公司應予退還等情，此據被告供明在卷，並經證人林勝德於原審
        證述明確，並有標前協議書、解約協議書附卷可稽。
    (二)又被告甲○○、丁○○於標前協議，固曾向林勝德要求Ａ、Ｂ兩標挖運單價
        含每立方公尺一‧五元之公關費，已如上述，係因中工公司無法支付公關費
        給得盛公司經理楊光輝，因而被告二人要求林勝德支付公關費予得盛公司經
        理楊光輝，自訴人與林勝德亦同意支付，日後再由中工公司之工程款中扣還
        （約定土方挖運單價含公關費），林勝德並交付發票人林世明（林勝德之兄
        ）發票日八十七年三月十日，付款人彰化縣秀水鄉農會信用部，面額一百五
        十萬元支票乙紙，經由被告甲○○交予得盛公司負責人楊光輝以支付此筆公
        關費，然該支票因故未兌現，嗣林勝德私下向被告丁○○借了一百五十萬元
        給案外人楊光輝，再從案外人楊光輝處取回上開未兌現之支票；另外再交付
        發票人為林世明彰化縣秀水鄉農會信用部，帳號○九○七二—五○號，支票
        號碼0000000號，發票日八十七年三月二十七日，面額一百五十萬元
        予被告丁○○，因自訴人與林勝德係合夥人，所以自訴人代表人丙○○將票
        款存入林世明帳戶由被告丁○○提領，此據證人林勝德於原審證述明確（見
        原審八十九年九月七日訊問筆錄），並有借條及上開票0000000號支
        票影本各乙紙附卷可憑。
    (三)而林勝德因承諾支付楊光輝一百五十萬元公關費，交付林世明簽發彰化縣秀
        水鄉農會信用部，發票日為八十七年三月十日，票號0000000號，面
        額一百五十萬元之支票一紙，經被告甲○○轉交楊光輝存入楊光輝之配偶曲
        淑珍在上海商業銀行中港分行帳戶，屆期提示未兌現，亦有該中港分行九十
        年二月二十六日九０上中港業字第０二二號函及函附曲淑珍身分證影本可憑
        。足見公關費一百五十萬元確係支付得盛工程公司經理楊光輝，並非支付被
        告二人。又上開支票退票後，楊光輝向林勝德追索，林勝德乃在南投工地拜
        託被告丁○○以現金週轉，被告丁○○於是於八十七年三月十二日向花旗銀
        行貸款一百五十萬元借予林勝德交付楊光輝，林勝德同天除簽借條給被告丁○○外，另外又交付一張票號0000000號支票予被告丁○○，嗣該支
        票由自訴人代表人丙○○將票款存入林世明帳戶兌現，亦經被告丁○○供明
        在卷（見原審八十九年八月十五日訊問筆錄），並有花旗銀行借款證明影本
        、取款條影本附卷可參。是自訴人代表人丙○○存入林世明帳戶之一百五十
        萬元係清償林勝德向被告丁○○借貸之一百五十萬元，並非公關費，難謂被
        告二人有何詐騙自訴人公關費之行為可言。
    (四)又八十七年一月十九日Ｃ三三七標在中工公司總公司第一次比價時，僅被告
        甲○○在場，被告丁○○因前往台中中國信託商業銀行匯款，並不在場乙節
        ，業據被告丁○○陳明在卷（見原審八十九年八月十五日訊問筆錄），核與
        證人賀泉生到庭所述相符（見原審八十九年七月十三日訊問筆錄），並有中
        國信託商業銀行匯款申請書、取款憑條附卷可稽。又八十七年一月十九日當
        天，被告甲○○並未要求自訴人公司需支付公關費，亦據證人賀泉生證述綦
        詳（見同上訊問筆錄）。按八十七年一月十九日被告丁○○既未在場，被告
        甲○○亦未向自訴人提及公關費乙事，則自訴人指稱被告甲○○、丁○○二
        人於是日趁機向自訴人偽稱如欲承攬Ｃ三三七標土方工程，須代中工公司支
        付上包廠商得盛公司公關費一百五十萬元，顯與事實不符。
    (五)再者八十七年三月二十八日被告丁○○、自訴人代表人丙○○及林勝德簽訂
        解約協議書後，翌日（即同月二十九日）被告丁○○曾偕同自訴人代表人丙○○及張榮中，攜帶上開解約協議書至台北某快餐店找中工公司總經理陳武
        雄乙節，亦經證人陳武雄、張榮中結證在卷（見原審八十九年十一月十四審
        判筆錄），若被告二人意圖向自訴人行騙公關費，被告丁○○當無陪同自訴
        人並攜帶解約協議書向總經理陳武雄說明之理由。
    (六)自訴人雖指稱中工公司故意違約不施作便道，致自訴人原本每日可運送十車
        土方，只能運送五車土方，不敷成本而解約，而損失一百五十萬元公關費云
        云，為被告等否認有承諾施作便道，且中工公司與自訴人準備訂立之合約書
        ，亦無施作便道之約定，有該契約書在卷可按，自訴人復未能舉證以實其說
        自不足採信。
五、綜上所述，自訴人指稱被告甲○○、丁○○二人係於八十七年一月十九日趁機向
    自訴人偽稱如欲承攬Ｃ三三七標土方工程，須代中工公司支付上包廠商得盛公司
    公關費一百五十萬元乙情，既與事實不符，且公關費係因中工公司無法支付公關
    費給得盛公司經理楊光輝，乃與下包即自訴人與林勝德約定土方挖運單價含公關
    費，由下包自訴人與林勝德約支付公關費予得盛公司經理楊光輝，自訴人與林勝
    德亦同意支付，日後再由中工公司之工程款中扣還，該公關費亦由楊光輝收取，
    是被告既無意圖為自己不法所有之犯意，亦未施用詐術，而自訴人與林勝德知情
    並願支付公關費亦非陷於錯誤。被告前揭辯詞，洵非虛詞。揆諸前開判例意旨，
    即與詐欺罪之構成要件不合，自難遽以詐欺罪相繩；此外，復查無其他證據足資
    證明被告有詐欺之犯行，既不能證明被告犯罪。原審因而諭知被告等無罪之判決
    ，依法尚無不合，自訴人上訴意旨仍執陳詞，指摘原判決不當，為無理由，應予
    駁回。
據上論結，應依刑事訴訟法第三百六十八條，判決如主文。
中      華      民      國    九十      年      四      月    二十六    日
                              臺灣高等法院高雄分院刑事第一庭
                                  審判長法官  翁慶珍
                                        法官  邱永貴
                                        法官  周賢銳
右正本證明與原本無異。
不得上訴。
                                      書記官  黃琳群
中    華    民    國      九十      年       四       月    三  十      日
                                                                        Ｆ


司法院資訊處製作；財團法人民間司法改革基金會備份。
